【裁判字號】    98,台上,88
【裁判日期】    980115
【裁判案由】    損害賠償等
【裁判全文】
最高法院民事判決                九十八年度台上字第八八號
上   訴   人  甲○○
訴 訟代理 人  許巍騰律師
被  上訴  人  乙○○
              丙○○
              將作建設股份有限公司
兼  上一  人
法 定代理 人  丁○○
上列三人共同
訴 訟代理 人  范翔智律師
              杜英達律師
上列當事人間請求損害賠償等事件，上訴人對於中華民國九十七
年八月二十六日台灣高等法院第二審判決（九十六年度上字第一
一二號）提起上訴，本院判決如下：
    主  文
原判決關於駁回上訴人對被上訴人丁○○其餘之上訴及該訴訟費
用部分廢棄，發回台灣高等法院。
其他上訴駁回。
第三審訴訟費用關於駁回其他上訴部分，由上訴人負擔。
    理  由
本件上訴人主張：伊於民國九十三年二月二十八日向被上訴人將
作建設股份有限公司（下稱將作公司）訂購坐落於台北市○○區
○○段三小段七一地號土地，權利範圍一萬分之一九五，面積七
百五十一平方公尺，及其上建物門牌號碼為台北市○○區○○路
一段七十七號十四樓之房屋（下稱系爭房地）。因系爭房地，原
登記於被上訴人丁○○名下，伊遂於同年三月九日另與丁○○簽
訂不動產買賣契約，買賣價金總價為新台幣（下同）二千一百八
十二萬元。嗣因系爭房屋之基本隔間、衛浴設備皆無，將作公司
遂同意將裝潢設施施作完畢後，始進行點交，並由被上訴人乙○
○承攬施作，惟工程費用先由伊代將作公司逕行支付乙○○，再
自系爭房地買賣價款中扣除，是系爭房地買賣價款原應為二千二
百八十二萬元，經扣除裝潢費用一百萬元後，實際簽約時之買賣
價款為二千一百八十二萬元。然因將作公司、丙○○、乙○○、
丁○○等人（下稱將作公司等四人）無法正常履約，伊另於九十
三年五月二十六日與將作公司等四人簽署補充協議書，惟將作公
司等四人於同年六月十九日始完成塗銷抵押權及辦理過戶事宜，
乙○○並嚴重延宕系爭修補工程且半途停工，伊嗣分別於九十三
年八月十一日、九月八日委任律師催告將作公司等四人出面處理
，惟就房屋修補工程卻置之不理。因系爭裝潢工程為本買賣契約
中賣方即將作公司等四人所應履行之義務，將作公司等四人無法
完成裝璜工程，顯違反補充協議書即原買賣契約，伊自得依買賣
契約第十一條約定，向將作公司等四人請求賠償金。系爭房地依
約定最後交屋日為九十三年六月二十五日，迄九十三年十一月十
八日，共計遲延一百四十六天，求為命將作公司等四人應連帶賠
償一百九十九萬零五百四十元，及自九十四年二月二十四日起至
清償日止加計法定遲延利息之判決（原審判決丁○○應給付上訴
人十萬九千一百元本息，並駁回上訴人其餘上訴，上訴人不服，
提起本件上訴；至其他與本院繫屬無涉者，不再論述）。
被上訴人將作公司、丙○○、丁○○則以：依補充協議書第三、
四條約定可知，系爭房屋之點交事宜，係乙○○之義務，與伊等
無涉。且丁○○於九十三年三月九日與上訴人簽訂不動產買賣契
約書隔日，亦已交屋，以便上訴人交由其委請之新瑞有限公司（
下稱新瑞公司）施作裝修工程，伊等已依約將系爭房地點交予上
訴人，並無違約情事。又依上訴人與新瑞公司簽訂工程合約所附
設計詳圖、施工說明及估價單，足見上訴人與伊等所簽訂之不動
產買賣契約，並未包括施作裝潢。上訴人與伊等所簽定之買賣合
約，與上開工程合約，係分別獨立。且觀諸雙方所簽補充協議書
，伊等與乙○○之權利義務，分別規定於第三條、第四條，伊等
自無庸就乙○○之遲延責任負連帶賠償責任。乙○○則以：將作
公司、丙○○、丁○○與上訴人間之買賣契約伊並未參與，伊係
受讓新瑞公司承攬合約之權利義務，自僅為承攬人，與原買賣契
約無關。且依補充協議書第四條約定，可知係承攬契約，伊交付
鑰匙給上訴人之見證律師，僅係返還鑰匙予業主，並非不動產買
賣契約上點交房屋之意義，自不需對上訴人負系爭買賣契約之出
賣人責任各等語，資為抗辯。
原審以：查系爭補充協議書雖將乙○○與丁○○、丙○○、將作
公司同列為乙方即「賣主」，且於補充協議書第一條載明：「本
件買賣契約除付款條件變更為本協議書所載外，其餘買賣條件均
延用原買賣契約…」。然依系爭房地買賣契約所示，本件標的之
出賣人為丁○○，乙○○並非出賣人，而乙○○係於九十三年五
月二十六日受讓上訴人與新瑞公司簽立之工程合約，概括承受新
瑞公司承攬系爭房屋室內裝潢工程之權利義務，乙○○並非系爭
買賣契約之出賣人。再者，系爭補充協議書僅第四條與乙○○有
關，且系爭房地之買賣價款係由丁○○受領，乙○○之權利義務
僅限於完成裝修工程及領取一百萬元本票。況參證人陳國雄、沈
宏裕之證詞，足見系爭補充協議書係因便宜行事，而將乙○○同
列於買主外之另一造，自難認乙○○應負系爭房地出賣人之義務
。上訴人與將作公司所簽訂之訂購單及買賣合約書上並無任何應
施作裝潢之記載，尚難認系爭買賣契約包括裝潢施作，且該訂購
單因正式合約之簽定而作廢，上訴人主張上開訂購單係買賣契約
之一部，亦不足採。依系爭房地買賣契約第二條及第十一條約定
，足見兩造約定交屋日乃上訴人給付尾款之日，丁○○殊無可能
在簽約隔日，即交付第一期簽約定金時履行其契約之交屋義務。
且上開買賣契約第八條亦約定：「…甲乙雙方並約定於尾款付清
日將房屋騰空交予甲方（即甲○○），若因甲方裝修之需，經乙
方同意先行借用鑰匙時，甲方仍應按期繳款，並保證不得遷入使
用，否則蓋依違約論處」，足見交屋前為配合上訴人裝潢所需，
丁○○同意先將鑰匙交給上訴人，然此仍非買賣契約所言之交屋
。況證人即本案之銷售人員黃之健亦證稱：將作公司與客戶進行
交屋，其不需要參與，但需要將鑰匙跟卡片準備好，以便交屋時
交給將作公司，再由將作公司處理後續交屋的事，而於九十三年
六月之前來裝潢時，都需要向其借用大門及電梯的卡片以便進出
等語，益證本件至九十三年六月之前，尚未完成交屋。兩造嗣於
九十三年五月二十六日簽立補充協議書，約定以補充協議書變更
原買賣契約之付款條件，參酌補充協議書及系爭買賣契約第八條
、第一條所為尾款付清日即為交屋日之約定，應認兩造已同意將
付款條件由分期付款變更為一次付清剩餘尾款、且丁○○應於補
充協議書簽定後三十日內即九十三年六月二十五日點交系爭房屋
。佐以證人黃之健證稱：九十三年六月底的時候準備要交屋，在
這之前她（即上訴人）在裝修時都會跟我借進出大門及電梯的卡
片，六月某日她說快交屋了這樣不方便，我就給她兩個進出大門
、電梯、地下室的卡片，且並未要求甲○○歸還，因為我有徵詢
將作公司的意見，將作公司說要交屋了，所以卡片給甲○○沒關
係，該兩張卡片甲○○並未歸還，因為卡片在我這裡，只有我知
道編號，所以由我寫備忘紙條讓客戶簽收等語，而上訴人亦自陳
：七月一日是準備交屋的時間，所以我有寫一個備忘紙條，後來
發生糾紛所以沒有交屋等語，而備忘紙條日期亦記載「九十三年
七月一日」，足見兩造確曾約定於九十三年六月三十日完成交屋
。系爭房屋因裝潢部分有糾紛，而未完成交屋，然裝潢工程並非
買賣契約之一部分，縱乙○○裝潢部分有遲延情事，亦與系爭房
地買賣契約無關，且丁○○亦未將之前借給上訴人的鑰匙取回，
應認丁○○已於九十三年六月三十日完成交屋義務。系爭房地已
於九十三年六月十九日完成過戶手續，而黃之健亦於九十三年六
月底前將進出大門及電梯的卡片二張交予上訴人，且因系爭房屋
由乙○○負責裝潢，故於系爭補充協議書約定由乙○○將房屋鑰
匙交付上訴人，足見系爭房屋於同上日已置於上訴人實力支配之
下，縱系爭房屋之磁卡十張未完全交付，亦屬瑕疵問題，尚難據
此認系爭房屋尚未點交。系爭房地於九十三年六月三十日交付，
則距離約定交付之九十三年六月二十五日，共遲延五天，買賣契
約書第十一條約定，以買賣總價千分之一計算賠償金，共計十萬
九千一百元。上訴人雖另主張將作公司等四人應負連帶賠償責任
云云，然上開補充協議並未約定該四人須負連帶賠償責任，且上
訴人與將作公司等四人間所簽立之契約各自獨立，並無任何關聯
，是以僅有系爭房地之出賣人丁○○須負擔遲延交付系爭土地及
房屋之賠償責任，而與將作公司、丙○○、乙○○無關。綜上，
上訴人依買賣契約及遲延給付之法律關係，請求丁○○賠償上開
金額，及自起訴狀送達翌日起至清償日止加計法定遲延利息，為
有理由，應予准許。逾此部分之請求，為無理由，應予駁回。因
而廢棄第一審所為上訴人部分敗訴之判決，改判丁○○應給付上
訴人十萬九千一百元，及自九十四年三月十二日起算之法定遲延
利息，並駁回上訴人其餘上訴。
廢棄發回部分（即原判決關於駁回上訴人對丁○○其餘之上訴部
分）：
查原審先則謂上開買賣契約第八條約定：「…甲乙雙方並約定於
尾款付清日將房屋騰空交予甲方（即上訴人），若因甲方裝修之
需，經乙方同意先行借用鑰匙時，甲方仍應按期繳款，並保證不
得遷入使用，否則蓋依違約論處」，足見交屋前為配合上訴人裝
潢所需，丁○○同意先將鑰匙交給上訴人，然此仍非買賣契約所
言之交屋。嗣復謂證人黃之健於九十三年六月底前將進出大門及
電梯的卡片二張交予上訴人，且因系爭房屋由乙○○負責裝潢，
丁○○亦未將之前借給甲○○的鑰匙取回，應認丁○○已於九十
三年六月三十日完成交屋義務，系爭房屋於同時置於上訴人實力
支配之下，就上訴人因裝潢所需，先行借用鑰匙是否等同交屋之
認定，前後矛盾。次查證人黃之健證稱交卡片遙控器給上訴人時
，沒有簽收，也未參與交屋，只由我寫備忘紙條讓客戶簽收等語
，參諸卷附備忘紙條格式內容，亦似係銷售人員所立，交由客戶
簽認之用（見一審卷二四九、二五０、二五二頁），原審未遑就
此卷存證據資料詳予調查審認，確實交屋時間究係何時? 徒以上
訴人自陳於七月一日是準備交屋的時間，所以我有寫一個備忘紙
條，後來發生糾紛所以沒有交屋等語，認丁○○已於九十三年六
月三十日交屋，然該備忘紙條係銷售員黃之健所寫? 抑或上訴人
所寫? 原審俱未查明，遽為上訴人不利之判斷，亦有認定事實，
未憑證據之違誤。上訴論旨，指摘關原判決關此部分為不當，求
予廢棄，非無理由。
上訴駁回部分（即原判決關於駁回上訴人對乙○○、將作公司、
丙○○之上訴部分）：
原審就上訴人本於補充協議書之法律關係對乙○○、將作公司、
丙○○所為之請求，以前開理由維持第一審所為上訴人該部分敗
訴之判決，駁回其上訴部分，經核並無違誤。上訴意旨，徒就原
審證據取捨及認定事實與解釋契約之職權行為，指摘上述原判決
對其不利部分為不當，聲明廢棄，非有理由。
據上論結，本件上訴一部為有理由，一部為無理由，依民事訴訟
法第四百七十七條第一項、第四百七十八條第二項、第四百八十
一條、第四百四十九條第一項、第七十八條，判決如主文。
中    華    民    國  九十八  年    一    月   十五   日
                      最高法院民事第五庭
                          審判長法官  劉  延  村
                                法官  許  澍  林
                                法官  黃  秀  得
                                法官  許  正  順
                                法官  魏  大  喨
      本件正本證明與原本無異
                                      書  記  官
中    華    民    國  九十八  年    二    月    三    日
                                                     Ｍ


司法院資訊處製作；財團法人民間司法改革基金會備份。
